ACORDAO-COMPLETO-2470548

ACÓRDÃO 11062/2021 ATA 30/2021 - SEGUNDA CÂMARA

VISTOS, relatados e discutidos estes autos de Embargos de Declaração opostos pelo Sr. José Antônio Vasconcelos da Costa contra o Acórdão 7736/2020-TCU-Segunda Câmara, por meio do qual o Tribunal julgou recurso de reconsideração interposto contra o Acórdão 3469/2017-TCU-Segunda Câmara (Relator Ministro José Mucio Monteiro) .
ACORDAM os ministros do Tribunal de Contas da União, reunidos em Sessão da Segunda Câmara, ante as razões expostas pelo Relator, e com fundamento nos arts. 34, § 2º, da Lei 8.443/1992 e 287, § 3º, do RI/TCU, em:
9.1. conhecer dos Embargos de Declaração e, no mérito, acolhê-los, com efeitos infringentes, a fim de dar nova redação ao Acórdão 7736/2020-TCU-Segunda Câmara (Relator: Ministro Raimundo Carreiro) , que passar a viger com o seguinte teor:
9.1. conhecer do Recurso de Reconsideração interposto por José Antônio Vasconcelos da Costa, para, no mérito, dar-lhe provimento, a fim de dar a seguinte redação para os itens 9.3 e 9.4 do 3.469/20172ª Câmara:
 (...) 
9.3. julgar irregulares as contas de José Antônio Vasconcelos da Costa, com fundamento nos arts. 1º, inciso I, 16, inciso III, alínea "b", e 23, inciso III, todos da Lei 8.443/1992;
9.4. aplicar ao responsável José Antônio Vasconcelos da Costa a multa prevista no art. 58, inciso II, da Lei 8.443/1992, no valor de R$ 15.000,00, fixando-lhe o prazo de quinze dias, a contar da notificação, para comprovar, perante o Tribunal, o recolhimento das dívidas aos cofres do Tesouro Nacional, atualizadas monetariamente desde a data deste acórdão até a do efetivo recolhimento, se forem pagas após o vencimento, na forma da legislação em vigor;
 (...) 
9.2. dar ciência ao embargante e demais interessados a respeito do inteiro teor deste acórdão, informando que esta deliberação, acompanhada do Relatório e do Voto que a fundamentam, está disponível para consulta no endereço www.tcu.gov.br/acordaos.

Embargos de declaração interposto por José Antônio Vasconcelos da Costa

Segunda Câmara

Prefeitura Municipal de Pedra Lavrada - PB.

3. Interessados/Responsáveis/Recorrentes:
3.1. Interessado: Ministério do Turismo (05.457.283/0001-19)
3.2. Recorrente: José Antônio Vasconcelos da Costa (XXX.941.444-XX).

13.1. Ministros presentes: Bruno Dantas (Presidente), Augusto Nardes, Aroldo Cedraz e Raimundo Carreiro (Relator).
13.2. Ministro-Substituto presente: André Luís de Carvalho.

RAIMUNDO CARREIRO

Ministro Raimundo Carreiro.

Adoto como Relatório a instrução produzida no âmbito da Secretaria de Recursos - Serur (peça 190) , a qual obteve a concordância do Diretor (peça 191) , por delegação de competência do Secretário da unidade, verbis:
INTRODUÇÃO
Trata-se de embargos de declaração (peças 181 e 182) opostos por José Antônio Vasconcelos da Costa, ex-prefeito municipal de Pedra Lavrada-PB, contra o Acórdão 7736/2020-TCU-Segunda Câmara (peça 175) , de relatoria do Ministro Raimundo Carreiro, transcrito na íntegra abaixo:
9. Acórdão:
VISTOS, relatados e discutidos estes autos de Recurso de Reconsideração em Tomada de Contas Especial, interposto por José Antônio Vasconcelos da Costa contra o Acórdão 3469/2017-TCU-Segunda Câmara, por meio do qual foram julgadas irregulares as contas do responsável, com imputação de débito e aplicação de multas previstas nos art. 57 e 58, inciso II, da Lei 8.443/1992, ACORDAM os Ministros do Tribunal de Contas da União, reunidos em Sessão da Segunda Câmara, diante das razões expostas pelo Relator, com fundamento nos artigos 32, inciso I, e 33 da Lei 8.443/1992 c/c os artigos 277, inciso I, e 285 do RI/TCU, em:
9.1. conhecer do Recurso de Reconsideração interposto por José Antônio Vasconcelos da Costa, para, no mérito, negar-lhe provimento;
9.2. dar ciência desta deliberação ao recorrente e aos demais interessados deste Acórdão, bem assim do Relatório e Voto que o fundamentam.
HISTÓRICO
2.	Esta tomada de contas especial foi instaurada pelo Ministério do Turismo em desfavor de José Antônio Vasconcelos da Costa, por falta de documentos suficientes para demonstrar a efetiva realização do evento 'São João agora é que tá bom', objeto do Convênio 703.640/2009 (peça 1, p. 45-79) .
3. 	A prestação de contas inicialmente apresentada por José Antônio Vasconcelos da Costa (peça 1, p. 93-176) foi integralmente rejeitada por não terem sido apresentados elementos suficientes que permitissem a aferição do cumprimento do objeto do convênio, conforme o parecer 188/2010 (peça 1, p. 177-197) e o relatório do tomador de contas especial 319/2011 (peça 1, p. 233-242) . 
4.	No âmbito do TCU, a defesa do ex-prefeito apresentou novos documentos (peça 66) , demonstrando que foram prestadas informações adicionais ao concedente após a emissão do primeiro parecer técnico e que suas contas foram objeto de reanálise. Essa informação, que já deveria constar deste processo, não havia sido encaminhada pelo Ministério do Turismo.
5.	Os últimos pareceres do órgão concedente, consubstanciados nas notas técnicas de reanálise 958/2012 e 270/2013, manifestaram-se favoravelmente ao acatamento de algumas despesas (peça 66, p. 184-190 e 192-197) . 
6.	A Secex-PB acolheu o exame do concedente que considerou minimamente comprovada a apresentação das bandas Capim Cubano, Arreio de Ouro e Desejo de Menina e os serviços de sonorização e camarote (itens 46-49 e 57-58 da peça 70, p. 9-14) .
7.	O Ministério Público/TCU (peça 72) , o Relator original (peça 79) e a Segunda Câmara (peça 78) acolheram o exame técnico da Secex-PB, a teor do Acórdão 3469/2017-TCU-Segunda Câmara.
8.	Os embargos declaratórios de peça 121 foram rejeitados no Acórdão 5458/2018-TCU-Segunda Câmara (peça 124) .
9.	O recurso de reconsideração de peça 135 não foi conhecido por ter sido intempestivo e não ter apresentado fatos novos, a teor do Acórdão 5795/2019-TCU-Segunda Câmara, de relatoria do Ministro Raimundo Carreiro (peça 143) . 
10.	Novos embargos declaratórios (peça 147) foram acolhidos pelo Tribunal, que anulou a decisão anterior para conhecer o recurso de reconsideração (peça 135) , conforme o disposto no Acórdão 11388/2019-TCU-Segunda Câmara (peça 154) .
11.	O exame técnico (peça 162) do recurso de reconsideração concluiu que os argumentos e os documentos adicionais apresentados pelo ex-prefeito foram insuficientes para desconstituir o mérito do acórdão condenatório. Tal entendimento foi acolhido pelo MPTCU (peça 164) , pelo Relator (176) e pela Segunda Câmara no Acórdão 7736/2020 (peça 175) .
12. Passa-se ao exame dos presentes embargos de declaração.
EXAME DE ADMISSIBILIDADE
13.	O exame preliminar de admissibilidade desta Secretaria de Recursos propôs o conhecimento do apelo, suspendendo os efeitos o item 9.1 do acórdão atacado (peça 188) .
EXAME DE MÉRITO
14. Constitui objeto desta análise definir se: 
	(a) houve a caracterização da prescrição da pretensão punitiva, segundo os critérios do Acórdão 1441/2016-TCU-Plenário e do regime da Lei 9.873/1999.
	(b) há omissão, obscuridade ou contradição no acórdão recorrido.	
Argumentos de prescrição
15. O recorrente alega a ocorrência da prescrição para abertura e julgamento de tomada de contas especial. Para tanto, afirma que:
15.1. O evento foi realizado no ano de 2009 e o responsável (gestão 2005-2012) foi notificado da abertura desta tomada de contas especial apenas em 2015, quase 6 anos após a ocorrência do evento, quando já não ocupava mais o cargo de prefeito municipal há quase 5 anos, com dois gestores sucessores distintos (peça 181, p. 9) .
15.2. Tal situação revela uma prescrição evidente, diante do lapso temporal aproximado de 10 anos, o que dificultou a defesa e impossibilitou a reunião de documentos (peça 181, p. 9) .
15.3. Não houve ato interruptivo do prazo prescricional previsto na Lei 9.873/1999 (peça 181, p. 9-10) .
15.4. O Supremo Tribunal Federal assentou na decisão RE 636.886/AL, de relatoria do Ministro Alexandre de Moraes, julgado em 20/4/2020, que a pretensão de ressarcimento ao erário fundado em acórdão do TCU é prescritível e que somente são imprescritíveis as ações fundadas na prática de ato de improbidade administrativa doloso tipificado na Lei de Improbidade Administrativa (peça 181, p. 10-11) .
15.5. O Supremo Tribunal Federal assentou na decisão MS 355.512 AgR/DF, de relatoria do Ministro Ricardo Lewandowski, julgada em 4/6/2019, que a pretensão punitiva do TCU prescreve em cinco anos, nos termos da Lei 9.873/1999. Esse é o entendimento também assentado na decisão do Superior Tribunal de Justiça REsp 1480350/RS, de relatoria do Ministro Benedito Gonçalves, julgado em 5/4/2016 (peça 181, p. 11-13) .
Da análise da prescrição
16. Preliminarmente, a mera alegação de que o longo lapso temporal impossibilitou a reunião de provas para a defesa do recorrente não merece acolhimento porque não se apresentou o lastro probatório da efetiva e concreta dificuldade enfrentada (v.g. Acórdão 11820/2016-TCU-Segunda Câmara, rel. Min. Marcos Bemquerer, 4372/2016-TCU-2ª Câmara, rel. Min. André de Carvalho, 6974/2014-TCU-1ª Câmara, rel. Min. Augusto Sherman, 550/2020-TCU-Plenário, rel. Min. Vital do Rêgo, 1244/2020-TCU-1ª Câmara, rel. Min. Bruno Dantas) . 
17. No exame da prescrição, a Serur tem adotado os entendimentos detalhados na peça 189, que contém estudo e pronunciamentos anteriores da secretaria sobre o tema. Nessas manifestações estão desenvolvidas as seguintes premissas, que serão utilizadas no presente exame: 
	a)  ao julgar o RE 636.886, o STF conferiu nova interpretação ao art. 37, § 5º, da Constituição Federal, fixando a tese de que "é prescritível a pretensão de ressarcimento ao erário fundada em decisão de Tribunal de Contas";
	b)  as pretensões punitiva e de ressarcimento devem observar o mesmo regime na atividade de controle externo, dado o objetivo comum da prescrição, de fixar prazo para o Tribunal de Contas agir, para caracterizar o ilícito, identificar seu autor, dimensionar as consequências da conduta e impor as consequências legais, independentemente de tais consequências terem natureza punitiva ou ressarcitória;
	c)  até que sobrevenha norma específica, entende-se que a prescrição das pretensões punitiva e de ressarcimento, no processo de controle externo, deve observar o regime Lei 9.873/1999, na linha dos recentes pronunciamentos do STF a respeito. Assim, sem prejuízo de se realizar o exame da prescrição também segundo o prazo decenal previsto no Código Civil, o critério adotado, na formulação da proposta de encaminhamento, será o da Lei 9.873/1999.  
Análise da prescrição segundo os critérios do Acórdão 1441/2016-TCU-Plenário
18. No que se refere à pretensão punitiva, o TCU tem tradicionalmente aplicado os critérios definidos no Acórdão 1441/2016-TCU-Plenário, que, em incidente de uniformização de jurisprudência, orientou-se pela aplicação do Código Civil. Por este acórdão, em linhas gerais, a prescrição subordina-se ao prazo geral de dez anos (CC, art. 205) , contado a partir da data da ocorrência do fato e interrompido pelo ato que ordenar a citação, a audiência ou a oitiva da parte.
18.1. Entre outras razões que justificaram a adoção desse critério destaca-se a de que o citado dispositivo constitui uma cláusula geral a ser empregada sempre que a pretensão for prescritível, mas a lei não estabelecer um prazo específico, como na hipótese.
18.2. Aplicando essas balizas ao caso em exame, verifica-se a não ocorrência da prescrição, conforme os critérios do Acórdão 1441/2016-TCU-Plenário, visto que entre o dia subsequente ao prazo final para a entrega da prestação de contas - 10/9/2009 - (peça 1, p. 57, 68-69) e a ordem de citação do responsável - 4/11/2014 - (peça 10) transcorreram pouco mais de 5 anos.
Análise da prescrição pelo regime da Lei 9.873/1999 
19. Adotando-se as premissas fixadas na Lei 9.873/1999 ao caso em exame, e mesmo considerando-se o prazo geral, de cinco anos, observa-se que não teria ocorrido a prescrição. Para tanto, é preciso considerar os seguintes parâmetros: 
a) Termo inicial: 
19.1. A Lei 9.873/1999, art. 1º, parte final, traz previsão expressa a respeito do início do prazo em se tratando de infração de caráter permanente ou continuado. Nesta hipótese, a prescrição começa a correr não da data de cada fato, e sim "do dia em que tiver cessado" a permanência ou a continuidade. 
19.2. Na hipótese em exame, tem-se como termo inicial para a contagem da prescrição a data da entrega da prestação de contas: 25/10/2010 (peça 1, p. 93) .
b) Prazo: 
19.3. A Lei 9.873/1999 apresenta um prazo geral, de cinco anos (art. 1º) , e um prazo especial, previsto no art. 1º, § 2º, a saber: "quando o fato objeto da ação punitiva da Administração também constituir crime, a prescrição reger-se-á pelo prazo previsto na lei penal". 
19.4. A decisão sobre a Apelação Criminal 14882-PB (17/07/2020) , mencionada pelo recorrente à peça 182, trata da infração penal do art. 89, caput da Lei 8.666/1993, ilícito diverso da principal irregularidade tratada nestes autos, qual seja, a não comprovação de parte da execução física do objeto do convênio. Desse modo, a decisão judicial não interfere na análise da conduta do responsável perante o débito apurado nos autos.
19.5. Outra irregularidade verificada nesta TCE foi a inobservância do art. 25, inciso III da Lei 8.666/1993, que corresponde à infração penal do art. 89 da Lei 8.666/1993. Neste caso, a prescrição penal seria de 12 anos, a teor do art. 109, inciso III, do Código Penal, de acordo com a pena máxima indicada no art. 89 da Lei 8.666/1993.  
19.6. De qualquer forma, será considerado o prazo geral de cinco anos, o que não traz prejuízo ao responsável.
19.7. Não obstante, as causas interruptivas indicadas abaixo evidenciam que a prescrição não teria ocorrido mesmo que se aplicasse o prazo geral de cinco anos. 
c) Interrupções por atos inequívocos de apuração dos fatos: 
19.8. No regime da Lei 9.873/1999, a prescrição se interrompe "por qualquer ato inequívoco, que importe apuração do fato" (art. 2º, II) . Os exemplos típicos, no caso em exame, são o relatório de TCE de 6/5/2011 (peça 1, p. 233-242) , a nota técnica de 3/12/2012 (peça 66, p. 184-190) , o relatório de auditoria da CGU, de 15/1/2013 (peça 1, p. 254-259) , as notas técnicas de 14/3/2013 e 6/4/2013 (peça 66, p. 192-197 e 200-207) , os exames técnicos de 13/10/2014 e de 2/10/2015 (peças 8, 9, 70 e 71) . Com esse fundamento, a prescrição foi interrompida em 6/5/2011, 3/12/2012, 15/1/2013, 14/3/2013, 6/4/2013, 13/10/2014 e 2/10/2015.
d) Interrupções pela citação dos responsáveis: 
19.9. A prescrição também é interrompida "pela notificação ou citação do indiciado ou acusado, inclusive por meio de edital", nos termos do art. 2º, I, da Lei 9.873/1999. E, no regime dessa lei, a interrupção se dá pela citação propriamente dita, e não pelo despacho que a ordena. No presente caso, a citação do ex-prefeito se deu em 26/3/2015 (peças 57, 59 e 60) .  
19.10. Cabe destacar, por oportuno, que, caso houvesse devedores solidários, a interrupção da prescrição feita a um prejudica aos demais. Incide, nesse caso, regra própria da teoria geral das obrigações, segundo a qual "a interrupção efetuada contra o devedor solidário envolve os demais" (art. 204, § 1º, do Código Civil) . São consequências próprias da solidariedade (a exemplo da regra de que o credor pode demandar qualquer dos devedores, art. 275 do Código Civil) , que não precisam ser repetidas em cada diploma legal específico. 
e) Interrupção pela decisão condenatória recorrível: 
19.11. Por fim, a prescrição também se interrompe "pela decisão condenatória recorrível" (art. 2º, III, da Lei 9.873/1999) . Com esse fundamento, houve a interrupção em 25/4/2017, data da sessão em que foi proferido o acórdão condenatório (peça 78) . Essa interrupção é relevante, por estabelecer prazo para julgamento do recurso. 
f) Da prescrição intercorrente: 
19.12. Nos termos do art. 1º, § 1º, da Lei 9.873/1999, opera-se a prescrição intercorrente se o processo ficar paralisado por mais de três anos, aguardando "julgamento ou despacho". 
19.13. Note-se que há uma correlação entre essa hipótese e as causas de interrupção da prescrição do art. 2º. Com efeito, uma vez interrompida a prescrição por alguma das hipóteses do art. 2º, o processo não pode ficar inativo, sem qualquer inovação processual relevante, por mais de três anos.
19.14. Trata-se de prazo específico, não se aplicando nem o prazo geral de cinco anos nem o prazo especial, da lei penal (§ 2º) . A finalidade da prescrição intercorrente, com seu prazo próprio, é a de assegurar a eficiência e celeridade nas apurações administrativas. Seria contrário a essa finalidade a paralisação injustificada do processo por período maior que o triênio estabelecido para a hipótese.
19.15. A extrapolação do prazo de três anos, sem inovação relevante no processo, pode configurar negligência. Por isso, além de se operar a prescrição, deve-se promover a "apuração da responsabilidade funcional decorrente da paralisação, se for o caso". 
19.16. Em muitas situações o exame da prescrição intercorrente pode ficar prejudicado nos processos já em tramitação no TCU. Como a ação de ressarcimento era considerada imprescritível, as peças que compõem a tomada de contas especial, elencadas no art. 10 da Instrução Normativa TCU 71/2012, não contemplam informações pormenorizadas quanto ao andamento do processo na fase interna, o que pode prejudicar a análise de eventual paralisação por mais de três anos. 
19.17. Assim, caso o tribunal venha a adotar a sistemática da Lei 9.873/1999 para aferir a prescrição, convém avaliar, oportunamente, a possibilidade de ajustes na IN-TCU 71/2012, para que as tomadas de contas especiais encaminhadas ao tribunal contemplem informações sobre as interrupções ocorridas na fase interna do procedimento (como, por exemplo, declaração do órgão instaurador da TCE, de que o processo não ficou paralisado por mais de três anos, na forma do art. 1º, § 1º, da citada lei) . 
19.18.  Especificamente quanto a esta TCE, as próprias causas de interrupção elencadas acima permitem evidenciar que o processo teve andamento regular, não se operando a prescrição intercorrente. 
19.19. Logo, há informações suficientes nos autos para evidenciar o regular andamento do feito, não se verificando a prescrição intercorrente prevista na Lei 9.873/1999. 
g) Conclusão: 
19.20. Independentemente da existência de outras causas interruptivas não elencadas acima (citações no âmbito administrativo, tentativas de solução conciliatória etc.) , cujo levantamento não se fez necessário, observa-se, pelos eventos indicados, que em nenhum momento transcorreu prazo suficiente para se operar a prescrição (nem mesmo se se considerasse o prazo geral de cinco anos) , tomando-se por referência a Lei 9.873/1999, tida pelo STF como norma regente da prescrição da pretensão punitiva pelo TCU. 
19.21. Partindo-se da premissa de que a pretensão reparatória segue as mesmas balizas, enquanto não houver norma específica a respeito, a demonstração de que não se operou a prescrição punitiva impõe, como consequência, a conclusão de que também é viável a condenação ao ressarcimento do prejuízo apurado nos autos.
19.22. Portanto, não houve a prescrição da pretensão punitiva, segundo o regime da Lei 9.873/1999. 
Conclusão sobre a prescrição
20. Não houve a prescrição da pretensão punitiva, segundo os critérios do Acórdão 1441/2016-TCU-Plenário e do regime da Lei 9.873/1999. 
Argumentos recursais declaratórios
21.	 O recorrente sustenta a omissão do Tribunal quanto à falta de amparo legal para a exigência de provas fotográficas da execução de todos os itens do plano de trabalho. Acrescenta que a cláusula oitava do termo do convênio definiu que a aferição da execução física do objeto do convênio, caso não fosse realizada vistoria in loco pelo concedente, se daria por meio dos documentos e materiais descritos nas alíneas "e" e "h" a "l", do parágrafo segundo, da cláusula décima segunda do termo do convênio. Todavia, as alíneas mencionadas se referem à apresentação de fotografias e filmagens apenas para comprovação de alguns itens especificamente elencados e não a todo e qualquer item previsto no plano de trabalho (peça 181, p. 5-7) .
22.	 O recorrente alega que o Tribunal glosou despesas sem considerar os valores efetivamente realizados no evento. Para tanto, afirma que:
22.1.	 As inúmeras fotografias apresentadas nos autos demonstram a execução de diversos itens glosados pelo Ministério do Turismo, tais como equipamentos de iluminação, tendas, palco, grupo gerador, pavilhão, banheiros químicos e algumas das atrações musicais contratadas (peça 181, p. 7) .
22.2. 	É estranho que o órgão concedente tenha considerado satisfatórios os registros fotográficos do camarote e dos equipamentos de som e sonorização, deixando de aceitar a comprovação fotográfica de outros itens de infraestrutura que compõem o mesmo ambiente, como iluminação e palco (peça 181, p. 7) .
22.3. 	As fotografias do grupo gerador, pavilhão, tendas e banheiros químicos não foram aceitas sob o argumento de que não se podia garantir que tais itens de infraestrutura estariam instalados no local do evento (peça 181, p., 7) . 
22.4.	 A análise técnica desprezou a maioria dos elementos de prova dos autos, afirmando não serviram para comprovar a execução dos itens impugnados, mas apenas para questionar a prestação de contas com base na inconsistência do contrato de exclusividade celebrado com o grupo "Duquinha e Forrozão Abra a Mala e Solte o Som" (peça 66, p. 232-233) e na divergência entre as datas do convênio, da licitação e do contrato para os serviços de divulgação (peça 79, p. 3) . Portanto, o enorme acervo probatório, composto por fotografias, declarações, filmagens, declarações e documentação formal da prestação de contas, deixou de ser considerado pelo Tribunal, dando-se relevo apenas às inconsistências de datas relativas a um único elemento de prova e a um dos procedimentos de contratação (peça 181, p. 3-4, 7-8) .
22.5.	 As despesas realizadas com divulgação foram parcialmente comprovadas e reconhecidas como elemento atenuante pela unidade técnica às peças 8; 70, p. 12 (itens 55.2. e 55.5) ; e 80, p. 10-11. Todavia, o Tribunal glosou toda a despesa com mídia (peça 181, p. 4-5) .
22.6.	 O Tribunal Regional Federal da 5ª Região julgou procedente apelação interposta por José Antônio Vasconcelos da Costa (17/07/2020) , para afastar a ocorrência de ato ímprobo, diante da inexistência de comprovação de dano ao erário e de comportamento doloso do responsável. Assim, é necessário que o TCU afirme que os documentos dos autos são insuficientes à comprovação da realização do evento (peça 181, p. 8 e peça 182) .
23. O recorrente afirma também que:
23.1. 	A responsabilização do recorrente (culpabilidade) se deu sem a análise correta dos elementos de prova, desconsiderando aspecto relevante do termo do convênio, que exigia vistoria in loco do concedente (peça 181, p. 7) . 
23.2. 	Há confusão entre o evento realizado e a situação ocorrida na operação "pão e circo", que fundamentou toda a análise do Tribunal (peça 181, p. 3) .
23.3.	 O Tribunal não aceitou as despesas efetivamente comprovadas apenas em razão da forma da contratação, desprezando a realidade dos fatos (peça 181, p. 5) .
Análise
24.	 O cerne da questão é verificar se há omissão, obscuridade ou contradição no acórdão recorrido.
25.	 De início, observa-se que os mesmos argumentos apresentados em sede de embargos declaratórios constam do recurso de reconsideração de peça 135, demonstrando que o embargante apenas objetiva a reanálise do mérito.   	
26.	 Não houve omissão do Tribunal no que se refere à alegada falta de amparo legal para a exigência de provas fotográficas da execução de todos os itens do plano de trabalho. O Tribunal tratou do tema por duas vezes nestes autos. 
26.1. 	A primeira, nos itens 10 e 11 do voto do Ministro José Múcio Monteiro que conduziu o Acórdão 5458/2018-TCU-Segunda Câmara, nos seguintes termos (peça 125, p. 2) :
10. Outro aspecto questionado pelo recorrente refere-se à possível omissão quanto às alegações apresentadas em sua defesa no sentido da falta de previsão legal da exigência de fotografias para comprovação da execução dos itens constantes do plano de trabalho.
11. De fato, a obrigação atribuída ao responsável era comprovar a ocorrência do evento, não necessariamente ou exclusivamente através de fotos. O que se delineou a partir da análise da prestação de contas foi a ausência da efetiva comprovação de vários itens de despesas, não pela ausência de fotos, mas igualmente de outros elementos, que, em seu conjunto, permitissem afirmar, com alguma margem de certeza, sua execução. (destaque acrescido) 
26.2.	A segunda, na análise da Secretaria de Recursos (peça 162, p. 8, 9 e 15) , acolhida pelo Tribunal no Acórdão 7736/2020-TCU-Segunda Câmara, que, em suma, concluiu o seguinte:
26.2.1.	Não havia disposição expressa no termo do convênio, na Portaria Interministerial 127/2008 ou na IN/STN 01/1997 que obrigasse o registro fotográfico para demonstrar a execução física do objeto do convênio. 
26.2.2.	A exigência de registro fotográfico na prestação de contas, apesar de não constar, de forma expressa, no termo do convênio, na Portaria Interministerial 127/2008 e na IN/STN 01/1997, visou auxiliar a defesa do ex-prefeito porque o Ministério do Turismo entendia que sua apresentação, aliada aos demais documentos acostados na prestação de contas, poderia afastar o débito atribuído ao ex-prefeito. Tal exigência não trouxe qualquer prejuízo à defesa do responsável ou à apuração dos fatos.      
26.2.3.	É ônus do gestor público a produção das evidências necessárias para comprovar o adequado uso dos recursos públicos.
26.2.4.	É facultado ao responsável apresentar qualquer elemento de prova lícito, ainda que não descrito expressamente nas alíneas 'e' e 'h' a 'l'', do parágrafo segundo da cláusula décima segunda do termo de convênio. 
26.2.5. 	A apresentação de fotografias e/ou filmagens não é essencial e nem suficiente à comprovação da execução física do objeto do convênio. 
26.2.6.	As fotografias são elementos de prova documental relevantes, em razão das características próprias das evidências visuais, as quais podem, eventualmente, indicar a realização do objeto ajustado, o que não ocorreu nestes autos.  
27. 	Portanto, não houve omissão do Tribunal quanto às alegações da exigência do registro fotográfico para a comprovação da execução física de todos os itens do plano de trabalho. 
28.	 O registro fotográfico foi assim examinado pela Secretaria de Recursos (peça 162, p. 6-8) :
25. O ex-prefeito não apresentou os elementos de prova solicitados pelo Ministério do Turismo descritos nos itens 2 a 8 da nota técnica 270/2013 (peça 66, p. 193-196) , quais sejam: 
25.1. Comprovante de veiculação das Rádios Soledade FM, Correio FM e Sical AM, contendo a programação prevista e os mapas de irradiação com os valores e as datas das respectivas inserções, 'atesto' da rádio e 'de acordo' do convenente. 
25.2. Comprovante de veiculação das emissoras de TV Cabo Branco, TV O Norte e TV Correio, contendo a programação prevista e o mapa de veiculação com os respectivos valores e as datas, 'atesto' da emissora e 'de acordo' do convenente e cópia do VT (mídia) . 
25.3. Fotografias e/ou vídeos em plano aberto das apresentações das bandas Forró Bicho Bom, Forró da Galega, Casca de Coco, Chico Roque, Duquinha e Forrozão Abra Mala e Solte e Trio Cafundó, identificados com data, nome do evento e da banda e/ou material de divulgação pós-evento (publicação em jornais, revistas ou reportagens televisivas) . 
25.4. Fotografias e/ou vídeos em plano aberto com a identificação do evento com: (a) 1 pavilhão de estrutura metálica de 200 x 30 x 3,5 metros; (b) 20 tendas de estrutura metálica de 5 x 5 metros; (c) 1 palco com estrutura metálica de 14 x 12 x 11 metros e 2 camarins vip de 4 x 4 metros; (d) iluminação com 120 lâmpadas (par 64) ; 24 lâmpadas (acl) , 4 racks de potência (12 canais) , 1 mesa de luz profissional (60 canais) , 10 box truss e treliças tipo Q-30, 12 moving head 575, 2 máquinas de fumaça, 4 minibrut (6 lâmpadas) e 2 canhões seguidor; (e) 40 banheiros químicos; (f) 1 gerador de 180 KWA e (g) 50 seguranças uniformizados. 
25.5. Relação dos 50 profissionais contratados para a prestação do serviço de segurança e declaração individual do prestador do serviço de segurança, discriminando a função exercida, o valor contratado e o período de execução. 
26. As fotografias acostadas à peça 1, p. 171-175 são inconclusivas e ininteligíveis, em razão da baixa definição das imagens e da ausência de identificação das bandas, dos serviços de infraestrutura, da data e do local fotografado e de outras evidências visuais capazes de relacioná-las à festa 'São João agora é que tá bom' de Pedra Lavrada-PB. 
27. A peça 66, p. 31-36 contém fotografias denominadas: banda 'Capim Cubano', sem data (p. 31, 33) , banda, data e local não identificados (p. 32) , banda 'Arreia de Ouro', sem data e local identificados (p. 34) , banda 'Forró da Galega', sem data (p. 35) e banda 'Desejo de Menina', sem data e local identificados (p. 36) . Essas imagens, escuras e sem nitidez, não permitem o reconhecimento dos integrantes das bandas, assim como não apresentam evidências visuais (como faixas, banners, cartazes e logomarca do Ministério do Turismo) capazes de relacioná-las ao evento festivo do convênio. 
28. A peça 66, p. 169-179 apresenta fotografias nomeadas por Festa de São João de Pedra Lavrada de 2009, com a seguinte descrição: 'segurança, polícia militar' e 'banda Bicho Bom (p. 169) ; 'estrutura de tendas' e 'banda Chico Roque' (p. 170) ; 'lado esquerdo do som utilizado' e 'banda Capim Cubano' (p. 171) ; banda 'Duquinha e Forrozão Abra a Mala e Solte o Som', 'estrutura de iluminação e som' e 'lado esquerdo do som utilizado' (p. 172) ; 'estrutura de camarotes', 'estrutura de palco' e 'banda Chico Roque' (p. 173) ; 'banda Arreio de Ouro' e 'banda Casca de Coco' (p. 174) ; 'banda Desejo de Menina', 'banda Forró da Galega' e 'banda Capim Cubano' (p. 175) ; 'banda Desejo de Menina, 'banda Forró da Galega' e 'banda Capim Cubano' (p. 176) ; 'grupo de gerador' e 'Trio Cafundó' (p. 177) ; 'mesa de luz e controle de iluminação de palco', 'vista do palco e iluminação' e 'estrutura de tendas' (p. 178) e 'grupo de gerador' e 'banheiros químicos' (p. 179) .
29. As imagens de policiais militares (peça 66, p. 169, 177) não correspondem e nem demonstram o serviço de segurança previsto no plano de trabalho, caracterizado pela contratação de 50 profissionais (homens e mulheres) . As fotografias das bandas Bicho Bom, Chico Roque, Capim Cubano, Duquinha, Arreio de Ouro, Casca de Coco, Desejo de Menina, Forró da Galega e Trio Cafundó (peça 66, p. 169-177) foram captadas em plano fechado que, aliadas à baixa qualidade das imagens (escuras e sem definição) e à falta de evidências visuais como faixas, banners, cartazes e logomarca do Ministério do Turismo, inviabilizam o reconhecimento dos integrantes das bandas e da localidade do evento fotografado e, dessa forma, impedem a comprovação da apresentação dessas bandas no 'São João agora é que tá bom' do município de Pedra Lavrada-PB. 
30. A precária qualidade das fotografias (obscuras e indecifráveis) , atribuídas aos serviços de infraestrutura, impede a confirmação do local fotografado e do próprio serviço informado: som (peça 66, p. 171, 172) , iluminação (peça 66, p. 172) , mesa de luz e controle de iluminação de palco (peça 66, p. 178) , palco (peça 66, p. 173, 178) , camarotes (peça 66, p. 173) , estrutura de tendas (peça 66, p. 170, 178) , banheiros químicos (peça 66, p. 179) e grupo de gerador (peça 66, p. 177, 179) .
31. Constata-se que tais fotografias são incapazes de demonstrar, qualitativamente e quantitativamente, que os serviços, abaixo propostos no plano de trabalho, foram prestados no 'São João agora é que tá bom' (peça 49, p. 30-31) : 
31.1 Locação de um palco de estrutura metálica (14 x 2 x 11 metros) e 2 camarins (4 x 4 metros) .
31.2. Locação de iluminação com 120 lâmpadas (par 64) ; 24 lâmpadas (acl) , 4 racks de potência (12 canais) , 1 mesa de luz profissional (60 canais) , 10 box truss e treliças tipo Q-30, 12 moving head 575, 2 máquinas de fumaça, 4 minibrut (6 lâmpadas) e 2 canhões seguidor. 
31.3. Locação de som e sonorização com PA mesa de som 48 canais, 16 caixas para subwoofers, 24 caixas de 3 vial com sistema para FLY, mesa de monitor com 48 canais, 30 microfones dinâmicos para voz e instrumentos, 6 microfones do tipo condensador, 12 direct boxes, ativo e passivo, 30 pedestais modelo girafa, 10 garras para instrumentos, 2 amplificadores para guitarra (100W) ; 1 amplificador para contrabaixo (400W) , 1 sistema de teclado com 8 canais, 1 kit de bateria acústica completa e 3 torres de repetição. 
31.4. Locação de vinte tendas de estrutura metálica (5 x 5 metros) . 
31.5. Locação de trinta camarotes de estrutura metálica (2,3 x 3 x 6 metros) . 
31.6. Locação de um pavilhão de estrutura metálica (200 x 30 x 3,5 metros) . 
31.7. Locação de quarenta banheiros químicos. 
31.8 Locação de um gerador de 180 KWA. 
31.9. Prestação de serviço de segurança composto por 50 homens e mulheres. 
32. Não há como acolher a alegação de que as fotografias dos serviços de camarote e de sonorização comprovam a prestação dos serviços de iluminação e palco, por integrarem o mesmo ambiente. Isto porque inexistem nas fotografias de peça 66, p. 171, 172, 173 e 178 evidências visuais que permitam relacioná-las ao evento 'São João agora é que tá bom' ou aos serviços de camarote, sonorização, iluminação e palco, propostos no plano de trabalho do convênio 703.640/2009 (peça 49, p. 30-31) . 
33. A baixa definição das fotografias nomeadas como grupo gerador (peça 66, p. 177, 179) , tendas (peça 66, p. 170, 178) e banheiros químicos (peça 66, p. 179) , assim como a ausência de evidências visuais (faixas, banners, cartazes e logomarca do Ministério do Turismo) , não permitem a comprovação da efetiva prestação dos serviços previstos no plano de trabalho (peça 49, p. 30-31) , bem como não são capazes de demonstrar que os locais fotografados pertenciam ao evento 'São João agora é que tá bom' de 2009 do município de Pedra Lavrada-PB. 
34. Desta feita, não há que se falar em ausência de critério e de razoabilidade na análise das fotografias. 
35. Conclui-se, portanto, que as fotografias são insuficientes para comprovar a apresentação das bandas e a prestação dos serviços de infraestrutura do evento 'São João agora é que tá bom'. 
[destaque acrescido]
29.	 Verifica-se que, ao contrário do que alega o embargante, o conjunto de fotografias acostado aos autos foi devidamente analisado pela unidade técnica e, ao fim, foi considerado insuficiente para comprovar as apresentações artísticas e a prestação dos serviços de infraestrutura do evento.
30. É oportuno registrar o seguinte apontamento feito à peça 162, p. 9:
40. Merece destaque o apontamento da Secex-PB contido nos itens 46 e 47 da peça 70, p. 10no sentido de que, apesar de as fotografias da peça 66, p. 31-36 não terem servido para delas extrair informação útil à comprovação do cumprimento das metas do convênio, acolheu-se a análise do Ministério do Turismo que reconheceu a comprovação, por fotografia, da apresentação das bandas Capim Cubano, Desejo de Menina e Arreio de Ouro e da prestação dos serviços de camarote e sonorização. 
41. De forma diversa ao entendimento do Ministério do Turismo, acolhido pela Secex-PB epelo Tribunal, entende-se que o registro fotográfico contido nos autos não comprovou a apresentação das bandas Capim Cubano, Desejo de Menina e Arreio de Ouro, assim como não demonstrou a prestação dos serviços de camarote e sonorização. Entretanto, a decisão do Tribunal não pode ser alterada nesta fase recursal, em razão do princípio do non reformatio in pejus, devendo-se manter o débito indicado no acórdão recorrido.
31.	 Não merece acolhimento a alegada contradição do Ministério do Turismo ter aceitado o registro fotográfico do camarote e dos equipamentos de som e sonorização e, ao mesmo tempo, ter rejeitado outros itens de infraestrutura que compunham o mesmo ambiente, como iluminação e palco. Isto porque a formação de juízo do Tribunal não está vinculada às conclusões do órgão concedente. Nesse sentido são os Acórdão 2283/2011-TCU-Segunda Câmara, rel. Min. Aroldo Cedraz, 2245/2014-TCU-Plenário, rel. Min. José Jorge, 2386/2015-TCU-2ª Câmara, rel. Min. Benjamin Zymler, e 10846/2018-TCU-1ª Câmara, rel. Min. Bruno Dantas. 
32.	 Portanto, quanto ao exame dos registros fotográficos, não há que se falar em omissão, contradição ou obscuridade na decisão ora embargada.
33.	 A execução física e financeira do objeto do convênio foi examinada pela Secretaria de Recursos nos itens 22 a 69 da instrução de peça 162, p. 6-14 e acolhida pelo Tribunal no Acórdão 7736/2020-TCU-Segunda Câmara. 	Observe que todos os documentos acostados aos autos foram analisados conjuntamente e considerados insuficientes para comprovar a regularidade da execução físico-financeira dos serviços previstos no plano de trabalho do convênio.
34.	 A decisão condenatória do Tribunal decorreu principalmente da falta de comprovação da execução física parcial do objeto conveniado, o que resultou em dano ao erário. Note que a contratação de empresa intermediária, que utilizou indevidamente os contratos de exclusividade dos artistas (infração ao disposto no art. 25, inciso III da Lei 8.666/1993) , constituiu-se de irregularidade secundária, que resultou na aplicação da multa prevista no art. 58 da Lei 8.443/1992.
35.	 Desse modo, não há motivos para prosperar a alegação de que o Tribunal apenas rejeitou a prestação de contas em razão da inconsistência do contrato de exclusividade celebrado com o grupo "Duquinha e Forrozão Abra a Mala e Solte o Som" e da divergência entre as datas do convênio, da licitação e do contrato para os serviços de divulgação.
36.	 Não há como acolher a alegação de que as despesas com divulgação foram parcialmente comprovadas e reconhecidas com elemento atenuante pela unidade técnica, segundo o exame sobre o assunto realizado por esta Secretaria de Recursos, transcrito abaixo (peça 162, p. 10-11) :
44. Os documentos da divulgação do evento, a seguir relacionados, foram examinados pela Secex-PB: documentos do pregão 005/2009 (peça 1, p. 165, peça 66, p. 39-64) , contrato 33/2009 (peça 66, p. 65-67) , nota fiscal 009, documento de arrecadação municipal, recibo (peça 1, p. 139-143, peça 66, p. 131-133) , mapas de irradiação de mídia da Rádio Sociedade AM e Rádio Correio FM (peça 66, p. 160, 161) , pedido de inserção de propaganda da Rádio Sical FM (peça 66, p. 163, 164) , declaração da Rádio Sical (peça 66, p. 162) , mapas de veiculação da TV Clube, TV Cabo Branco e TV Correio (peça 66, p. 165-167) .
45. A unidade técnica concluiu pela glosa integral das despesas de veiculação de mídias de rádio e televisão (itens 55.6, 56.2 e 58 da peça 70, p. 12-13) , ao sopesar, de um lado, os indícios da divulgação parcial de mídias em rádio e televisão contidos nos mapas de controle de exibição de mídias de rádio e TV (peça 66, p. 39, 65-66 e 160-167 e itens 50.4, 53 e 55.2 da peça 70, p. 11-12) e, de outro: (a) a inconsistência das datas de assinatura da homologação do pregão 005/2009, de 4/6/2009, e do contrato 33/2009 de 28/5/2009 (peça 66, p. 64, 66 e item 50 da peça 70, p. 11) ; (b) a inusitada referência no Contrato 33/2009 (28/5/2009) ao convênio federal 703.640/2009 (10/6/2009) , que ainda não existia ao tempo da celebração do contrato (peça 1, p. 79, item 1 da peça 66, p. 65 e item 50.1 da peça 70, p. 11) ; (c) a inexplicada intermediação da Agência de Notícias Macedo Comunicação Ltda. na prestação dos serviços das emissoras de rádio e televisão (peça 66, p. 65-66 e item 50.3 da peça 70, p. 11) ; (d) a ausência da usual diferenciação de preços, de acordo com o horário e o dia de exibição da propaganda, nos mapas de veiculação das rádios, que implicou preços unitários fictícios informados na proposta e no contrato (peça 66, p. 65 e item 52 da peça 70, p. 11) ; (e) a simulação de serviços sinalizada pelas veiculações de propaganda antes da celebração do contrato e do convênio (peça 66, p. 39, 65-66, 160-167 e itens 53 e 54 da peça 70, p. 12) e (f) a não comprovação do nexo de causalidade entre as despesas lançadas na prestação de contas e os comprovantes juntados aos autos (itens 55 e 55.5 da peça 70, p. 12) .
46. O Relator original e o Tribunal anuíram à proposta da unidade técnica de glosa total das despesas de divulgação, ao ressaltar a ocorrência de simulação de procedimentos, a falta da distinção usual de preços no contrato e nos mapas de exibição, a injustificada intermediação da contratada e a não comprovação da divulgação nas quantidades e na forma pactuada (itens 17 a 20 da peça 79, p. 3 e peça 78) .
47. Portanto, ao contrário do que alega o recorrente, a Secex-PB, o Relator original e o Tribunal firmaram entendimento no sentido de que o responsável não comprovou a integral divulgação de mídia em rádio e televisão, prevista no plano de trabalho do convênio, o que resultou na glosa total dessas despesas. 
48. Registra-se que eventual divergência entre o juízo do Relator, explicitado no voto, e oparecer da unidade técnica não necessariamente implicaria a existência de contradição na deliberação. A instrução da unidade técnica não vincula o Relator, que pode ou não adotar a análise técnica como razões de decidir. Tal entendimento encontra assento nos itens 8 e 9 do voto condutor do Acórdão 5458/2018-TCU-Segunda Câmara (peça 125, p. 2) , bem como nos Acórdão 3035/2015-TCU-Plenário, rel. Min. Marcos Bemquerer, 2.100/2010-TCU-2ª Câmara, rel. Min. Benjamin Zymler, e 6.294/2018-TCU-2ª Câmara, rel. Min. Vital do Rêgo.
49. De fato, os apontamentos feitos pela Secex-PB no item 45 desta instrução não são meras inconsistências formais, mas indícios de procedimento simulado. A incoerência entre as datas do termo de convênio, da homologação do pregão 005/2009 e do termo do contrato 33/2009 (peça 1, p. 79 e peça 66, p. 64-66) , a intermediação de empresa na prestação dos serviços de divulgação (peça 66, p. 65-67) , a ausência da usual diferenciação de preços nos mapas de veiculação das rádios (peça 66, p. 160-164) ; a forma de contratação contrária ao modelo de negócio desse segmento, com cotação de preços idênticos para cada inserção, quando os veículos costumam cobrar valores distintos, em conformidade com o dia e horário (peça 66, p. 39, 52, 56) e a veiculação de propaganda nos mapas das rádios (peça 66, p. 160-164) antes da celebração do contrato (peça 66, p. 66) e do convênio (peça 1, p. 79) não foram devidamente justificadas nestes autos, o que reduz a força probatória desses documentos.
50. Assim, entende-se que a documentação acostada nos autos, referente ao pregão 005/2009 (peça 1, p. 165, peça 66, p. 39-64) , contrato 33/2009 (peça 66, p. 65-67) , nota fiscal 009, documento de arrecadação municipal, recibo (peça 1, p. 139-143, peça 66, p. 131-133) , mapas de irradiação de mídia da Rádio Sociedade AM e Rádio Correio FM (peça 66, p. 160, 161) , pedido de inserção de propaganda da Rádio Sical FM (peça 66, p. 163, 164) , declaração da Rádio Sical (peça 66, p. 162) e mapas de veiculação da TV Clube, TV Cabo Branco e TV Correio (peça 66, p. 165-167) , é insuficiente para comprovar a divulgação do evento em rádio e televisão (execução física) , prevista no plano de trabalho do convênio 703.640/2009 (peça 49, p. 29) .
51. Dessa forma, remanesce o débito de R$ 221.275,25, calculado nos itens 58 a 62 do exame técnico (peça 70, p. 13-14) e disposto no item 9.3 do acórdão recorrido. 
[destaques acrescidos]
37.	A decisão proferida pelo Tribunal Regional Federal da 5ª Região não é capaz de alterar o mérito do acórdão condenatório, porque:
37.1.	 A absolvição penal tratou apenas das infrações dos artigos 25 e 89 da Lei 8.666/1993 e não do dever de prestar contas do gestor público. 
37.2.	 A decisão judicial não afastou a responsabilidade do gestor perante o TCU porque não declarou a inexistência do fato ou de sua autoria. A absolvição se deu por falta de provas de dolo, de ato ímprobo e de dano ao erário, considerando as infrações dos artigos 25 e 89 da Lei 8.666/1993.
37.3.	 A responsabilidade do ex-prefeito pelo débito nesta TCE decorreu da falta de comprovação de parte da execução física do objeto do convênio. Tal responsabilidade é natureza subjetiva e restou caracterizada mediante a presença de simples culpa, em sentido estrito, sendo desnecessária a evidenciação de dolo ou de ato ímprobo. 
38.	 A alegação de que o Tribunal desconsiderou o termo do convênio, que exigia vistoria in loco do concedente não merece prosperar, pois a falta desta fiscalização não atrai para o órgão concedente a responsabilidade pela comprovação da realização do evento, que era do ex-prefeito municipal, conforme exame contido no item 37 da peça 162, p. 9.
39.	 Não houve confusão entre o evento examinado nestes autos e a situação ocorrida na operação "pão e circo". Este tema foi tratado nos itens 70 e 71 da instrução da peça 162, p. 14, nos seguintes termos:
70.	Quanto à alegada influência das investigações da Operação "Pão e Circo" na decisão recorrida, importa esclarecer que o Tribunal, apoiado na análise da unidade técnica e nos documentos dos autos, julgou irregulares as contas do ex-prefeito sem a necessidade do uso dos documentos provenientes daquela operação policial para subsidiar a formação de mérito neste processo. O Ministro José Múcio Monteiro deixou assente tal entendimento no item 5 do voto condutor do Acórdão 5458/2018-TCU-Segunda Câmara (peça 125, p. 1-2) .
71.	Registra-se que o Tribunal excluiu da relação processual a empresa Ednaldo de Sousa Lima-ME no item 9.2 do Acórdão 3469/2017-TCU-Segunda Câmara (peça 78) .
40.	Desta feita, conclui-se que não há omissão, contradição ou obscuridade no acórdão recorrido.
CONCLUSÃO
41.	 Não houve a prescrição da pretensão punitiva, segundo os critérios do Acórdão 1441/2016-TCU-Plenário e do regime da Lei 9.873/1999.
42. Não há omissão, contradição ou obscuridade no acórdão recorrido.
PROPOSTA DE ENCAMINHAMENTO
43. Ante o exposto, submete-se à consideração superior a análise dos embargos de declaração opostos por José Antônio Vasconcelos da Costa contra o Acórdão 7736/2020-TCU-Segunda Câmara, propondose, com fundamento no artigo 34, da Lei 8.443/1992:
	a) conhecê-los e, no mérito, negar-lhes provimento:
	b) dar ciência às partes, à Procuradoria da República no Estado da Paraíba, aos órgãos/entidades interessados, bem como aos demais cientificados do acórdão recorrido.
	É o Relatório.

8.1. Ravi Vasconcelos da Silva Matos (17.148/OAB-PB) e outros, representando José Antônio Vasconcelos da Costa.

Procurador Sergio Ricardo Costa Caribé.

TOMADA DE CONTAS ESPECIAL. CONVÊNIO. MINISTÉRIO DO TURISMO. REJEIÇÃO DA PRESTAÇÃO DE CONTAS PELA NÃO APRESENTAÇÃO DE ELEMENTOS QUE DEMONSTREM A EFETIVA REALIZAÇÃO DO EVENTO. ELISÃO PARCIAL DO DÉBITO EM CONFORMIDADE COM A REANÁLISE DAS CONTAS PELO CONCEDENTE. CONTAS IRREGULARES, DÉBITO E MULTAS. RECURSO DE RECONSIDERAÇÃO. NÃO PROVIMENTO. EMBARGOS DE DECLARAÇÃO. CONHECIMENTO. ACOLHIMENTO, COM EFEITOS INFRINGENTES. COMUNICAÇÕES.

TOMADA DE CONTAS ESPECIAL (TCE)

Secretaria de Recursos (Serur).

De início, ratifico o exame preliminar de admissibilidade levado a efeito pela Secretaria de Recursos (peça 188) , no sentido de que os presentes embargos preenchem os requisitos de admissibilidade que lhes são aplicáveis, razão pela qual podem ser conhecidos	
2.	Em exame Embargos de Declaração opostos pelo Sr. José Antônio Vasconcelos da Costa em face do Acórdão 7736/2020-TCU-Segunda Câmara, de minha relatoria, por meio do qual foi negado provimento ao recurso de reconsideração interposto contra o Acórdão 3469/2017-TCU-Segunda Câmara (Relator Ministro José Mucio Monteiro) , o qual julgou irregulares as contas do referido responsável, com imputação de débito e aplicação de multa.
3.	O presente processo tratou originalmente de tomada de contas especial instaurada pelo Ministério do Turismo (MTur) em razão da não comprovação da correta aplicação dos recursos destinados à realização do evento "São João Agora é que Tá Bom", objeto do Convênio 703640/2009, firmado com o município de Pedra Lavrada/PB. 
4.	Em apreciação do processo, o Tribunal, por meio do Acórdão 3469/2017-TCU-Segunda Câmara, mantido, em sede de apreciação de embargos de declaração, pelo Acórdão 5458/2018-TCU-Segunda Câmara, ambos de relatoria do Ministro José Mucio Monteiro, decidiu, entre outros, julgar irregulares as contas do Sr. José Antônio Vasconcelos da Costa, ex-prefeito do município de Pedra Lavrada/PB (gestão 2009-2012) , condenando-o em débito no valor histórico de R$ 221.275,25, e aplicando-lhe multas de R$ 50.000,00 e R$ 15.000,00, com fundamento, respectivamente, nos arts. 57 e 58, inciso II, da Lei 8.443/1992.
5.	Conforme já explicitado, o Tribunal, mediante o Acórdão 7736/2020-TCU-Segunda Câmara, ora embargado, decidiu, no essencial, negar provimento ao recurso de reconsideração interposto contra o Acórdão 3469/2017-TCU-Segunda Câmara.
6.	Em síntese, o Sr. José Antônio Vasconcelos da Costa alega nos embargos: 
	a) a ocorrência da prescrição para abertura e julgamento de tomada de contas especial, tendo em vista o lapso temporal decorrido entre a realização do evento, em 2009, e sua notificação na presente tomada de contas especial, em 2015; 
	b) a ocorrência de omissão, contradição ou obscuridade na decisão do TCU, consubstanciada: i) na falta de amparo legal para a exigência de provas fotográficas da execução de todos os itens do plano de trabalho; ii) na ausência de consideração, na glosa de despesas, dos valores efetivamente realizados no evento; iii) na responsabilização do recorrente sem a análise correta dos elementos de prova, desconsiderando, aspecto relevante do termo do convênio, que exigia vistoria in loco do concedente; iv) na confusão entre o evento realizado e a situação ocorrida na Operação "Pão e Circo", que teria fundamento toda a análise do Tribunal; v) na não aceitação das despesas efetivamente comprovadas apenas em razão da forma de contratação, desprezando a realidade dos fatos; e vi) na inocorrência de ato ímprobo e na ausência de dano ao erário, conforme  decisão judicial proferida pelo Tribunal Regional Federal da 5ª Região.
7.	Em exame dos argumentos, a Secretaria de Recursos - Serur (peça 190) , concluiu pela não ocorrência de prescrição punitiva ou ressarcitória no presente caso concreto, seja pelo regime jurídico da Lei 9.873/1999 ou pelo Código Civil, conforme critérios aplicados pelo TCU na avaliação da pretensão punitiva (Acórdão 1441/2016-TCU-Plenário; Relator Ministro Benjamin Zymler) . Acerca dos demais argumentos, concluiu pela inexistência de omissão, contradição ou obscuridade no acórdão recorrido. Nesse sentido, posicionou-se pela rejeição dos embargos opostos.
8.	Entendo que o encaminhamento a ser dado aos Embargos em análise é outro, conforme passo a explicar.
9.	Consoante registrado no Relatório antecedente, foi efetivada a audiência de servidores do Ministério do Turismo (Cíntia Nunes, Marta Feitosa, Geraldo Bentes, Bruno Demczuk de Alencar e Manoelina Pereira Medrado) em razão da aprovação do convênio em questão, um dia antes da ocorrência do evento.
10.	Na análise de mérito do recurso de reconsideração a Serur considerou que as deficiências estruturais observadas no Ministério do Turismo eram atenuantes às condutas dos servidores do MTur. Entretanto, tal entendimento não foi estendido ao ex-prefeito, visto que todas as falhas a ele atribuídas decorreram de sua gestão dos recursos do convênio, conforme asseverou o Ministro José Múcio Monteiro nos itens 13 e 14 do voto condutor do Acórdão 5458/2018-TCU-Segunda Câmara à peça 125, p. 2-3) .
11.	Os mapas de apuração da divulgação de mídias consignam a veiculação em período anterior ao contrato e também ao convênio, sendo, por isso, considerados imprestáveis trazidos aos autos para comprovar a regularidade da despesa.
12.	Note-se que a divulgação não foi considerada executada em razão da data anterior à assinatura do convênio.
13.	Ora, se as alegações de defesa dos gestores do Ministério foram acatadas quanto ao curtíssimo prazo entre a aprovação do projeto e assinatura do convênio, parece contraditório considerar imprestáveis os elementos referentes à veiculação da divulgação antes da assinatura do contrato. É óbvio que a assinatura do convênio em dia anterior à execução do objeto não permitiria que a divulgação fosse feita a tempo. 
14.	As alegações de defesa apresentadas pelos agentes do órgão concedente foram acatadas sob o fundamento de que as deficiências de estruturação e de gestão do órgão devem ser aceitas como circunstâncias atenuantes, capazes de afastar a imposição de multa aos envolvidos.
15.	Não parece razoável aceitar as justificativas do concedente para a emissão dos pareceres de aprovação da proposta de convênio e do próprio termo de convênio às vésperas do evento, sob o fundamento de que as deficiências de estruturação e de gestão do órgão devem ser sopesadas como circunstâncias atenuantes, capazes de afastar a imposição de multa aos agentes públicos, e ao mesmo tempo exigir do convenente o cumprimento das medidas requeridas pelas formalidades que regiam esse tipo de pacto, impondo-lhe as sanções de devolução de recursos e aplicação de multas por falhas geradas pelos problemas ocorridos no concedente.
16.	Outrossim, parece de excessivo rigor considerar que a nota fiscal 009 de R$ 98.760,00, de 04/08/2009 (peça 66, p. 131) ; a transferência bancária de R$ 98.760,00, de 04/08/2009 (peça 1, p. 117) ; o documento de arrecadação municipal de R$ 3.950,40, de 04/08/2009 (peça 66, p. 132) ; o recibo emitido pela empresa Macedo Comunicação (peça 66, p. 133) ; e o extrato bancário da conta específica (peça 1, p. 117) ; não seriam suficientes para demonstrar o nexo entre os recursos da conta específica do convênio 703.640/2009 e o pagamento da empresa contratada Macedo Comunicação, referente aos serviços de divulgação, em razão da falta de identificação do beneficiário da transferência bancária de R$ 98.760,00 realizada em 04/08/2009 (peça 1, p. 117) , por ofender o disposto na cláusula sétima, parágrafos primeiro e segundo, inciso II do termo do convênio (peça 1, p. 59-61) . A meu ver, o conjunto probatório descrito é forte indício capaz de afirmar o nexo de causalidade.
17.	Outro ponto que merece destaque refere-se ao fato de que na análise de mérito do recurso a Serur registra que a exigência de registro fotográfico na prestação de contas, apesar de não constar, de forma expressa, no termo do convênio, na Portaria Interministerial 127/2008 e na IN/STN 01/1997, visou auxiliar a defesa do ex-prefeito porque o Ministério do Turismo entendia que sua apresentação, aliada aos demais documentos acostados na prestação de contas, poderia afastar o débito atribuído ao exgestor. Considera, assim, que tal exigência não trouxe qualquer prejuízo à defesa do recorrente ou à apuração dos fatos.
18.	Ou seja, de fato não havia previsão legal ou formal para tal exigência, que o Ministério entendeu auxiliar o responsável, mas que, ao fim, foi a razão para a impugnação da prestação de contas. Ora, as contas foram julgadas irregulares justamente em razão da ausência de relatório fotográfico para comprovar a realização do evento. Se tal exigência não era cabida, como poderia embasar a irregularidade das contas?
19.	Quanto exigência de relatório fotográfico, oportuno citar o parecer do Ministério Público exarado nos autos do TC Processo 017.075/2015-7 (peça 21 daqueles autos) , esclarecedor de que, à época da assinatura do convênio, não foi exigido o registro fotográfico do evento. A falta de previsão tempestiva da exigência impede a atribuição de ônus ao gestor. Conforme registrou o Parquet naquela oportunidade, verbis:
23.	[...] cremos que a exigência extemporânea de outros meios de comprovação não previstos originariamente na avença, conquanto privilegie a busca da verdade material, revela-se medida desarrazoada, pois tende a inviabilizar o próprio exercício de defesa.
24.	A comprovação da realização do evento por meio de fotografias, uma das exigências para a aprovação das contas, não constou diretamente dos termos do convênio. Não se está a negar valor probatório para as fotografias. Entretanto, por uma questão de previsibilidade e segurança jurídica, é descabida sua exigência sem anterior previsão no ajuste. Ademais, não se pode esquecer que eventos dessa natureza são temporários. Exigir esse tipo de prova depois de encerrada a festividade pode inviabilizar o seu cumprimento pelo gestor.
25.	A valoração excessiva da comprovação por meio de fotografias de eventos promovidos com recursos do Ministério do Turismo encerra certa perplexidade, sobretudo quando se torna o principal, e muitas vezes único, meio de prova da execução física do convênio. Em atenção ao princípio do formalismo moderado e à busca da verdade material, que regem o processo de controle externo, se outros meios puderem ser úteis à comprovação dos eventos, nada mais justo e equânime do que utilizá-los como alternativos às fotografias e/ou filmagens. Em muitas tomadas de contas, tem-se impugnado o total das despesas unicamente pela ausência ou insuficiência de fotografias, o que se revela desproporcional sobretudo quando não acordado nos convênios.
20.	Importante registrar que no mencionado caso foi o entendimento acolhido pelo Colegiado ao proferir o Acórdão 9739/2020-TCU-Segunda Câmara, verbis:
"VISTOS, relatados e discutidos estes autos de tomada de contas especial instaurada pelo Ministério do Turismo (MTur) em desfavor de Joaquim Rodrigues Ferreira, prefeito de Natividade (TO) entre 2009 e 2012, diante da total impugnação dos dispêndios com os recursos do Convênio 812/2009 (Siafi 704375) firmado, sob o valor de R$ 105.000,00 por meio do aporte de R$ 100.000,00 em recursos federais e de R$ 5.000,00 em recursos da contrapartida, para a realização do projeto intitulado "Temporada de Praia do Futuro", tendo a vigência do ajuste ocorrido entre 7/8 e 23/11/2009;
ACORDAM os Ministros do Tribunal de Contas da União, reunidos em Sessão da 2ª Câmara, ante as razões expostas pelo Redator, em:
9.1 julgar regulares com ressalva as contas do responsável Joaquim Rodrigues Ferreira, com fundamento nos arts. 1º, inciso I, 12, § 2º, 16, inciso II, 18 e 23, inciso II, da Lei 8.443, de 16 de julho de 1992, c/c os arts. 1º, inciso I, 202, § 4º, 208 e 214, inciso II, do Regimento Interno; 
	9.2 dar ciência deste acórdão ao responsável, e ao Ministério do Turismo, informando-os de que seu inteiro teor, e o relatório e o voto que o precedem, podem ser acessados em www.tcu.gov.br/acordaos."
21.	Em relação aos artistas, existe admissão nos autos de que não se logrou comprovar as despesas em relação a várias atrações musicais (vide item 45) . O repassador considerou comprovada a exibição de show por parte de três bandas, cabendo a glosa das despesas com as demais.
22.	O MTur considerou que as fotografias fornecidas pelo responsável permitiriam comprovar, com algum grau de certeza, apenas a apresentação das bandas Capim Cubano, Arreio de Ouro e Desejo de Menina. Os demais elementos de prova, fornecidos pelo gestor após sua citação pelo Tribunal, inclusive as declarações das próprias bandas, foram avaliados como de menor valor probante.
23.	Primeiramente, cabe observar que é idêntica a qualidade das fotos apresentadas para comprovar a realização das apresentações de todas as bandas. Dessa forma, causa estranheza que o Ministério considere que algumas fotos comprovam a realização dos eventos enquanto outras não. Tal fato parece indicar a ausência de critérios objetivos para analisar os registros fotográficos.
24.	Quanto a esse ponto, considero mais justo que seja dado o mesmo valor probante a todas as fotos, que serviriam, em conjunto com outras provas documentais, para comprovar a realização das apresentações.
25.	Sobre as bandas, além das fotos das apresentações, constam dos autos os contratos e recibos (peça 66, peças 223 a 253) , assim como as cartas de exclusividade (peça 66, p. 260 a 268) . Como se sabe, o conjunto de elementos de prova e documentos constantes dos autos devem ser sopesados em conjunto, não isoladamente. Nesse sentido, vale reproduzir trecho do voto condutor do Acórdão 5480/2013-TCU-Primeira Câmara, relatado pelo Ministro-Substituto Weder de Oliveira:
 "26. Diante de todos esses elementos, apesar de o Ministério do Turismo exigir, para fins de comprovação da realização das festividades juninas, a apresentação de fotografias originais, a ausência desse elemento não é motivo suficiente para a rejeição da prestação de contas do ajuste frente o conjunto probatório de documentos apresentados pelo responsável e das observações feitas na nota técnica de reanálise 597/2009, que apontam a adequação formal e material da documentação apresentada. 
27. Destaco que a cláusula nona do termo de convênio, relativa à prestação de contas do convênio 140/2007, não dispõe acerca da obrigatoriedade de apresentação de registro fotográfico para fins de comprovação da realização das festividades objeto do ajuste. 
28. Segundo entendimento firme do Tribunal, o tomador de contas deve considerar o conjunto de elementos comprobatórios apresentados pelo convenente, valendo-se de todos os meios necessários capazes de formar sua conclusão acerca do cumprimento do objeto pactuado. No caso específico do convênio 140/2007, foram apresentados pelo ex-prefeito documentos que demonstram a aplicação dos recursos do ajuste na contratação de atrações artísticas."
26.	Oportuno registrar os documentos constantes dos autos que são relacionados à execução do objeto pactuado: relatório de cumprimento de objeto (peça 1, p. 95) , relatório de execução físico-financeira (peça 1, p. 97, 99) , relação de execução da receita e despesa (peça 1, p. 107) , relação de bens (peça 1, p. 103) , declarações do gestor municipal (peça 1, p. 111, peça 66, p. 37, 38, 141, 244) , declaração do presidente da câmara municipal (peça 1, p. 113) , relação de pagamentos (peça 1, p. 101) , conciliação bancária (peça 1, p. 105) , extrato bancário da conta 15.866-6 (peça 1, p. 115-121) , comprovante de depósito da contrapartida (peça 66, p. 124) , notificação de recebimento de recursos federais (peça 66, p. 254-259) , comprovante de devolução do saldo (peça 1, p. 123, 125) , processo de inexigibilidade de licitação (peça 1, p. 167, peça 66, 102-109, 273-275) , contrato 31/2009 (peça 66, p. 121-123) , contratos de exclusividade (peça 66, p. 110-118, 232-243, 260-268) , nota fiscal 993, documento de arrecadação municipal e recibo (peça 1, p. 127-131, peça 66, p. 125-127) , declarações do contratado (peça 66, p. 223-224) , declarações das bandas (peça 66, p. 247-253) , recibos das bandas (peça 66, p. 225-226, 228-231) , registro fotográfico (peça 1, p. 171-175, peça 66, p. 31-36, 169-179) , documentos do pregão 004/2009 (peça 1, p. 169, peça 66, p. 68-98) , contrato 032/2009 (peça 66, p. 99-101) , nota fiscal 994, documento de arrecadação municipal, recibo (peça 1, p. 133-137, peça 66, p. 128-130) , declaração do contratado (peça 66, p. 245) , declaração e recibo do locador dos banheiros químicos (peça 66, p. 227, 246) , documentos do pregão 005/2009 (peça 1, p. 165, peça 66, p. 39-64) , contrato 33/2009 (peça 66, p. 65- 67) , nota fiscal 009, documento de arrecadação municipal, recibo (peça 1, p. 139-143, peça 66, p. 131- 133) , mapas de irradiação de mídia da Rádio Sociedade AM e Rádio Correio FM (peça 66, p. 160, 161) , pedido de inserção de propaganda da Rádio Sical FM (peça 66, p. 163, 164) , declaração da Rádio Sical (peça 66, p. 162) , mapas de veiculação da TV Clube, TV Cabo Branco e TV Correio (peça 66, p. 165-167) , nota de reanálise 958/2012 (peça 66, p. 184-190) , nota de análise 270/2013 (peça 66, p. 192-197) e nota de análise 92/2013 (peça 66, p. 200-207) .
27.	É importante observar que o embargante apresentou fotografias que, a meu ver, demonstram a execução de diversos itens glosados pelo Ministério do Turismo, tais como equipamentos de iluminação, tendas, palco, grupo gerador, pavilhão, banheiros químicos e algumas das atrações musicais contratadas. 
28. 	Entretanto, não aparenta ser objetivamente fundamentada a questão de o órgão concedente ter considerado satisfatórios os registros fotográficos dos itens camarote e equipamentos de som e sonorização, aprovando-os, e deixado de aceitar a comprovação fotográfica de outros itens de infraestrutura que compõem o mesmo ambiente, como iluminação e palco. 
29. 	Também constam fotografias de itens de infraestrutura instalados em outros pontos do espaço do evento, como grupo gerador, pavilhão, tendas e banheiros químicos, que não foram aceitas como prova da execução do evento, sob o argumento de que não se podia garantir que as fotografias comprovassem que tais dispositivos estariam de fato instalados no local do evento em tela. Novamente, não houve critério para análise das fotografias apresentadas.
30.	O quadro a seguir apresenta descrição das despesas impugnadas com a localização nos autos da documentação probatória da execução do objeto (exceto quanto à divulgação, assunto tratado nos itens 9 a 15 do presente Voto) :
	Atrações musicais
	Previsto
	Contratado
	Executado
	Data
	Débito R$

	Forró da Galega
peça 66, p. 175 e 176
	20.000,00
	20.000,00
	0,00
	16/7/2009
	20.000,00

	Banda Casca de Côco
peça 66, p. 174
	15.000,00
	15.000,00
	0,00
	16/7/2009
	15.000,00

	Chico Roque Banda
peça 66, p. 170 e 173
	5.000,00
	5.000,00
	0,00
	16/7/2009
	5.000,00

	Duquinha e Forrozão Abra mala e solte
peça 66, p. 172
	25.000,00
	25.000,00
	0,00
	16/7/2009
	25.000,00

	Forró Bicho Bom
peça 66, p. 169 e 179
	5.000,00
	5.000,00
	0,00
	16/7/2009
	5.000,00

	Trio Cafundó
peça 66, p. 177
	5.020,00
	5.020,00
	0,00
	16/7/2009
	5.020,00

	Banda Desejo de Menina
	60.000,00
	60.000,00
	60.000,00
	16/7/2009
	0,00

	Arreio de Ouro
	60.000,00
	60.000,00
	60.000,00
	16/7/2009
	0,00

	Capim Cubano
	45.000,00
	45.000,00
	45.000,00
	16/7/2009
	0,00

	Subtotal
	240.020,00
	240.020,00
	165.000,00
		75.020,00

	Divulgação
					
	Rádio Sociedade AM de Soledade
	4.000,00
	3.900,00
	0,00
	16/7/2009
	3.900,00

	Sistema Correio Rádio Correio FM
	4.000,00
	3.900,00
	0,00
	16/7/2009
	3.900,00

	Associação Picuiense e Cultural de Radiodifusão Comunitária
	2.000,00
	1.920,00
	0,00
	16/7/2009
	1.920,00

	TV Clube/O Norte
	30.000,00
	29.700,00
	0,00
	16/7/2009
	29.700,00

	TV Cabo Branco
	30.000,00
	29.640,00
	0,00
	16/7/2009
	29.640,00

	TV Correio
	30.000,00
	29.700,00
	0,00
	16/7/2009
	29.700,00

	Subtotal
	100.000,00
	98.760,00
	0,00
		98.760,00

	Serviços e aluguel de equipamentos
					
	Locação de som e sonorização
peça 66, p. 171 e 172
	13.500,00
	13.390,00
	13.390,00
		0,00

	Locação de iluminação
peça 66, p. 172 E 178
	8.400,00
	8.250,00
	0,00
	4/8/2009
	8.250,00

	Segurança
peça 66, p. 169
	9.750,00
	9.600,00
	0,00
	4/8/2009
	9.600,00

	Locação de tendas
peça 66, p. 170 e 178
	5.100,00
	4.850,00
	0,00
	4/8/2009
	4.850,00

	Locação camarote
	15.900,00
	15.650,00
	15.650,00
		0,00

	Locação de palco
peça 66, p. 173
	12.000,00
	11.800,00
	0,00
	4/8/2009
	11.800,00

	Grupo gerador
peça 66, p. 177 e 179
	15.000,00
	14.600,00
	0,00
	4/8/2009
	14.600,00

	Locação de pavilhão
Recibo à peça 66, p. 276
	10.200,00
	9.790,00
	0,00
	4/8/2009
	9.790,00

	Banheiros químicos
peça 66, p. 179
	12.240,00
	11.900,00
	0,00
	4/8/2009
	11.900,00

	Subtotal
	102.090,00
	99.830,00
	29.040,00
		70.790,00

	TOTAL
	442.110,00
	438.610,00
	194.040,00
		244.570,00

31.	Ademais, conforme registrado pela Serur quando da análise de mérito do recurso de reconsideração, a apresentação de fotografias e/ou filmagens não é essencial e nem suficiente à comprovação da execução física do objeto do convênio. Todavia, tais elementos de prova documental são relevantes, assim como é o material de divulgação pós-evento (publicação em jornais, revistas ou reportagens televisivas) , em razão das características próprias das evidências visuais, as quais podem, eventualmente, indicar a realização do objeto ajustado, o que não ocorreu nestes autos. (peça 162, p. 9, § 39) .
32.	Nesse sentido, cumpre registrar que constam dos autos, além de toda a documentação já descrita, as declarações do ex-gestor municipal (peça 1, p. 95-99, 101-107, 111, peça 66, p. 37, 38, 141, 244) , do presidente da câmara municipal (peça 1, p. 113) , da empresa contratada Ednaldo de Sousa Lima-ME (peça 66, p. 223-224, 245) , dos representantes das bandas (peça 66, p. 247-253) e do locador dos banheiros químicos (peça 66, p. 227, 246) , além dos contratos e recibos (peça 66, peças 223 a 253) , assim como as cartas de exclusividade (peça 66, p. 260 a 268) .
33.	Sobre a segurança, há apenas fotos de agentes da Polícia Militar. O responsável informou que apesar do esforço empreendido, não foram encontrados os seguranças que prestaram serviços no evento, pois a equipe fora contratada em outro município. Ressalta-se que a festa ocorreu em 2009, portanto, plenamente justificável a dificuldade em localizar membro por membro dos 50 homens que realizaram a segurança de todo o evento. Resta, portanto, 9.600,00 sem comprovação. 
34.	No entanto, na linha de raciocínio do presente Voto, considero que o valor de 9.600,00 relativo à segurança que não foi possível comprovar a efetiva execução do trabalho, é relativamente irrisório em relação ao total pactuado (R$ 438.610,00) . Assim, não considero que esse valor residual deva compor débito remanescente.
35.	Sendo assim, com base na argumentação desenvolvida ao longo do presente Voto, considero que o Tribunal incorreu em omissão ao não avaliar com a profundidade necessária todos os argumentos apresentados pelo recorrente na fase do Recurso de Reconsideração. 
36.	Quanto à contratação de artistas sem que fosse preenchida a condição justificadora da inexigibilidade, afastou-se a imputação de débito pela irregularidade, haja vista que mera declaração de exclusividade para local e data não é suficiente para embasar a contratação, mas não significa que o serviço fora ou não prestado. A conduta foi irregular porque violou a lei, mas não geradora de débito, cabendo-lhe a reprimenda por meio de multa
37.	De fato, ficou sem ser afastada a referida irregularidade referente à contratação feita por inexigibilidade do procedimento licitatório, considerada indevida porque a inviabilidade de competição não restou configurada na medida em que a contratada não era empresária exclusiva das bandas, mas apenas a intermediadora de serviços destinados a evento específico.
38.	Deve, assim, ser mantida a apenação do responsável pela referida conduta irregular, com fulcro no art. 58, inciso II, da Lei 8.443/92, no valor de R$ 15.000,00.
39.	Portanto, os Embargos de Declaração em análise devem ser acolhidos, com efeitos infringentes, a fim de dar nova redação ao Acórdão 7736/2020-TCU-Segunda Câmara, de minha relatoria, que deve passar a viger com o seguinte teor:
9.1. conhecer do Recurso de Reconsideração interposto por José Antônio Vasconcelos da Costa, para, no mérito, dar-lhe provimento, a fim de dar a seguinte redação para os itens 9.3 e 9.4 do 3.469/20172ª Câmara:
 (...) 
9.3. julgar irregulares as contas de José Antônio Vasconcelos da Costa, com fundamento nos arts. 1º, inciso I, 16, inciso III, alínea "b", e 23, inciso III, todos da Lei 8.443/1992;
9.4. aplicar ao responsável José Antônio Vasconcelos da Costa a multa prevista no art. 58, inciso II, da Lei 8.443/1992, no valor de R$ 15.000,00, fixando-lhe o prazo de quinze dias, a contar da notificação, para comprovar, perante o Tribunal, o recolhimento das dívidas aos cofres do Tesouro Nacional, atualizadas monetariamente desde a data deste acórdão até a do efetivo recolhimento, se forem pagas após o vencimento, na forma da legislação em vigor;
 (...) 
9.2. dar ciência ao embargante e demais interessados a respeito do inteiro teor deste acórdão, informando que esta deliberação, acompanhada do Relatório e do Voto que a fundamentam, está disponível para consulta no endereço www.tcu.gov.br/acordaos
40.	Por fim, acerca da alegação de ocorrência de prescrição, verifico que a unidade técnica realizou detido exame, sob as principais vertentes de interpretação a respeito do tema (peça 190) , tendo apontado a não caracterização de prescrição no caso concreto. Pela clareza, destaco trechos da instrução da unidade que elucidam a questão:
Análise da prescrição segundo os critérios do Acórdão 1441/2016-TCU-Plenário
18. No que se refere à pretensão punitiva, o TCU tem tradicionalmente aplicado os critérios definidos no Acórdão 1441/2016-TCU-Plenário, que, em incidente de uniformização de jurisprudência, orientou-se pela aplicação do Código Civil. Por este acórdão, em linhas gerais, a prescrição subordina-se ao prazo geral de dez anos (CC, art. 205) , contado a partir da data da ocorrência do fato e interrompido pelo ato que ordenar a citação, a audiência ou a oitiva da parte. 
18.1. Entre outras razões que justificaram a adoção desse critério destaca-se a de que o citado dispositivo constitui uma cláusula geral a ser empregada sempre que a pretensão for prescritível, mas a lei não estabelecer um prazo específico, como na hipótese. 
18.2. Aplicando essas balizas ao caso em exame, verifica-se a não ocorrência da prescrição, conforme os critérios do Acórdão 1441/2016-TCU-Plenário, visto que entre o dia subsequente ao prazo final para a entrega da prestação de contas - 10/9/2009 - (peça 1, p. 57, 68-69) e a ordem de citação do responsável - 4/11/2014 - (peça 10) transcorreram pouco mais de 5 anos.
Análise da prescrição pelo regime da Lei 9.873/1999 
19. Adotando-se as premissas fixadas na Lei 9.873/1999 ao caso em exame, e mesmo considerando-se o prazo geral, de cinco anos, observa-se que não teria ocorrido a prescrição. Para tanto, é preciso considerar os seguintes parâmetros:
 (...) 19.1. A Lei 9.873/1999, art. 1º, parte final, traz previsão expressa a respeito do início do prazo em se tratando de infração de caráter permanente ou continuado. Nesta hipótese, a prescrição começa a correr não da data de cada fato, e sim "do dia em que tiver cessado" a permanência ou a continuidade.
19.2. Na hipótese em exame, tem-se como termo inicial para a contagem da prescrição a data da entrega da prestação de contas: 25/10/2010 (peça 1, p. 93) .
 (...) 19.8. No regime da Lei 9.873/1999, a prescrição se interrompe "por qualquer ato inequívoco, que importe apuração do fato" (art. 2º, II) . Os exemplos típicos, no caso em exame, são o relatório de TCE de 6/5/2011 (peça 1, p. 233-242) , a nota técnica de 3/12/2012 (peça 66, p. 184-190) , o relatório de auditoria da CGU, de 15/1/2013 (peça 1, p. 254-259) , as notas técnicas de 14/3/2013 e 6/4/2013 (peça 66, p. 192-197 e 200-207) , os exames técnicos de 13/10/2014 e de 2/10/2015 (peças 8, 9, 70 e 71) . Com esse fundamento, a prescrição foi interrompida em 6/5/2011, 3/12/2012, 15/1/2013, 14/3/2013, 6/4/2013, 13/10/2014 e 2/10/2015. 
 (...) 19.9. A prescrição também é interrompida "pela notificação ou citação do indiciado ou acusado, inclusive por meio de edital", nos termos do art. 2º, I, da Lei 9.873/1999. E, no regime dessa lei, a interrupção se dá pela citação propriamente dita, e não pelo despacho que a ordena. No presente caso, a citação do ex-prefeito se deu em 26/3/2015 (peças 57, 59 e 60) .
 (...) 19.20. Independentemente da existência de outras causas interruptivas não elencadas acima (citações no âmbito administrativo, tentativas de solução conciliatória etc.) , cujo levantamento não se fez necessário, observa-se, pelos eventos indicados, que em nenhum momento transcorreu prazo suficiente para se operar a prescrição (nem mesmo se se considerasse o prazo geral de cinco anos) , tomando-se por referência a Lei 9.873/1999, tida pelo STF como norma regente da prescrição da pretensão punitiva pelo TCU. 
19.21. Partindo-se da premissa de que a pretensão reparatória segue as mesmas balizas, enquanto não houver norma específica a respeito, a demonstração de que não se operou a prescrição punitiva impõe, como consequência, a conclusão de que também é viável a condenação ao ressarcimento do prejuízo apurado nos autos.
41.	Por fim, é de se destacar o esforço do Sr. José Antônio Vasconcelos da Costa em juntar documentação com o fito de comprovar a correta aplicação dos recursos destinados à realização do evento "São João Agora é que Tá Bom", objeto do Convênio 703640/2009, firmado entre o Ministério do Turismo e o município de Pedra Lavrada/PB. A análise empreendida no presente Voto leva a conclusão de que não houve desvio ou má aplicação de recursos públicos, nem, tampouco locupletamento do responsável.
42.	Ante o exposto, VOTO por que este Colegiado adote a proposta de acórdão que ora submeto à deliberação.
TCU, Sala das Sessões Ministro Luciano Brandão Alves de Souza, em 24 de agosto de 2021.
RAIMUNDO CARREIRO 
Relator